臺灣高等法院刑事判決
109年度上易字第2265號
上  訴  人  臺灣桃園地方檢察署檢察官
被      告  李佳雯

上列上訴人因被告違反毒品危害防制條例案件，不服臺灣桃園地
方法院109年度審易字第1025號，中華民國109年10月8日第一審
判決（起訴案號：臺灣桃園地方檢察署109年度毒偵字第1162號
），提起上訴，本院判決如下：
    主  文
上訴駁回。
    理  由
一、公訴意旨略以：被告甲○○基於施用第二級毒品之犯意，於民
    國109年2月10日凌晨1、2時許，在桃園市桃園區某公廁內，
    以將甲基安非他命置入玻璃球燒烤吸食煙霧之方式，施用第
    二級毒品甲基安非他命1次，因認被告涉犯毒品危害防制條
    例第10條第2項施用第二級毒品罪嫌。
二、原判決意旨略以：本件被告前因施用毒品案件，經臺灣彰化
    地方法院（下稱彰化地院）裁定送觀察、勒戒後，認有繼續
    施用毒品之傾向，續經施以強制戒治，業於97年12月12日停
    止戒治，並經臺灣彰化地方檢察署（下稱彰化地檢署）檢察
    官98年度戒毒偵字第1、2、3號為不起訴處分確定，被告本
    次施用毒品犯行相距前次強制戒治已逾3年等情，有本院被
    告前案紀錄表在卷可參。被告前經強制戒治執行完畢後，係
    於3年後再犯本件施用毒品犯行，與修正後第23條第2項「3
    年後再犯」之規定相符，依第35條之1第2款前段規定，應適
    用修正後規定，而檢察官未及審酌有無對被告附命完成戒癮
    治療之緩起訴處分之可能，逕予起訴，其訴訟條件已有欠缺
    ，且對被告權益影響重大，法院自不宜依據第35條之1第2款
    後段立法說明，逕依職權為觀察、勒戒或強制戒治之裁定，
    予以補正訴訟條件後，再為免刑判決之諭知。是原審自應諭
    知不受理之判決，且不經言詞辯論為之等語。
三、檢察官上訴意旨略以：
  ㈠109年7月15日生效之毒品危害防制條例第20條第3項規定：「
    依前項規定為觀察、勒戒或強制戒治執行完畢釋放後，三年
    後再犯第十條之罪者，適用前二項之規定。」將修正前所定
    「五年後再犯第十條之罪者」修正為「三年後再犯第十條之
    罪者」而其立法理由略謂：「本條例認施用毒品者具『病患
    性犯人』之特質，並參諸世界各國之醫療經驗及醫學界之共
    識，咸認施用毒品成癮者，其心癮甚難戒除，如觀察、勒戒
    或強制戒治執行完畢釋放後，三年後始再有施用第一級、第
    二級毒品之行為者，足見其有戒除毒癮之可能，宜再採以觀
    察、勒戒方式戒除其身癮及以強制戒治方式戒除其心癮之措
    施，為能放寬觀察、勒戒或強制戒治制度之適用時機，以協
    助施用者戒除毒癮，爰修正第三項。」由此足見上開修正應
    係針對第1次觀察、勒戒或強制戒治執行完畢釋放後，3年後
    「始再」有施用第一、二級毒品行為之人（即第2次犯）或
    每隔3年後始再有施用第一、二級毒品行為之人而設，已明
    確敘明該條適用之對象，限於3年後「始再」有施用第一、
    二級毒品行為者，因其係於3年後再犯，足見其有戒除毒癮
    之可能，故而放寬觀察、勒戒或強制戒治之適用時機，以協
    助施用者戒除毒癮。提修法重點著重在施用毒品者有「戒除
    毒癮之可能」，倘在上開修正前，於第1次觀察、勒戒或強
    制戒治執行完畢後，已有「二犯以上」施用第一、二級毒品
    者或於修法前「五年內再犯第十條之罪者」，經認其再犯率
    甚高，原實施之觀察、勒戒或強制戒治已無法收其實效者，
    均已難認有戒除毒癮之可能，則縱使其本次犯行係於第1次
    觀察、勒戒或強制戒治執行完畢釋放後3年後再犯，毋庸仍
    予寬典處遇，而應依該條例第10條逕予刑罰制裁。又修正後
    該條例第20條第3項、第23條第2項僅將「5年內再犯」修正
    為「3年內再犯」，其他構成要件均相同，值此，有無再經
    觀察、勒戒或強制戒治之必要，或由檢察官逕行起訴，自應
    依相同法理，採取與修正前之實務見解為相同解釋及處理。
　㈡本件被告前因施用毒品案件，經地院裁定送觀察、勒戒後，
    認有繼續施用毒品之傾向，續經施以強制戒治，業於97年12
    月12日停止戒治，並經彰化地檢署檢察官98年度戒毒偵字第
    1、2、3號為不起訴處分確定；又於前揭強制戒治執行完畢
    釋放後「3年內」98年間，因施用第一級毒品案件，經臺灣
    臺中地方法院98年度訴字第4205號判處有期徒刑8月、8月，
    應執行有期徒刑1年3月確定；復自99年起，多次因施用毒品
    案件經法院判刑，且於107年間再因施用毒品案件，經臺灣
    桃園地方檢察署（下稱桃園地檢署）檢察官107年度毒偵字
    第424號為緩起訴處分後，因於緩起訴期間之108年間，又犯
    施用第二級毒品案件，經臺灣桃園地方法院（下稱桃園地院
    ）108年度審易字第559號判決處有期徒刑6月確定，上開緩
    起訴處分經撤銷後，經桃園地檢署檢察官108年度撤緩毒偵
    字第369號提起公訴，經桃園地院108年度審簡字第895號判
    決處有期徒刑3月15日確定，揆諸前揭說明，不論依修正前
    、後規定或立法理由說明，應認其再犯率甚高，原實施之觀
    察、勒戒或強制戒治已無法收其實效，已難認被告有戒毒之
    可能，且其後再犯施用毒品案件，已非屬觀察、勒戒或強制
    戒治執行完畢釋放後，3年後「始再」有施用第一、二級毒
    品行為之範疇，而應依法訴追，是本件檢察官起訴，即無不
    合。則本件是否以距最近1次觀察、勒戒或強制戒治執行完
    畢釋放後已逾3年，逕認被告係具「病患性犯人」，而均予
    以觀察、勒戒或強制戒治之機會，亦非無疑，原審認事用法
    ，尚有未洽。
  ㈢末查，新公布施行之毒品危害防制條例第35條之1立法理由載
    明：「關於具體案件適用新舊法之說明如下：若該等案件於
    修正施行前已繫屬於法院或少年法院（地方法院少年法庭）
    者，為求程序之經濟，法院或少年法院（地方法院少年法庭
    ）應依修正施行後之規定處理，即應依職權為觀察、勒戒或
    強制戒治之裁定。依修正施行後之規定，受觀察、勒戒人無
    繼續施用傾向者或強制戒治期滿後，應為不起訴處分或不付
    審理之裁定者，法院或少年法院（地方法院少年法庭）應為
    免刑之判決或不付審理之裁定。」是縱，原審判決認本件起
    訴程序違背規定，亦應逕為觀察、勒戒裁定，尚非逕為不受
    理判決。且附命完成戒癮治療之緩起訴處分，係屬檢察官之
    職權，犯施用第一、二級毒品罪者，檢察官於偵查中本會裁
    量被告應以該條例第24條附命完成戒癮治療之緩起訴處分，
    抑或以同條例第10條提起公訴，檢察官既已選擇提起公訴，
    自無所謂檢察官未及審酌裁量權之問題，原審判決逕認檢察
    官未及審酌行使緩起訴處分之裁量權，剝奪被告可能受有緩
    起訴之非拘束人身自由處分之可能性，而不適用該條例第35
    條之1規定，實有判決違背法令之違誤。綜上，爰請求撤銷
    原判決，更為適法判決等語。
四、按起訴之程序違背規定者，法院應諭知不受理之判決；又對
    於原審諭知不受理之判決上訴時，第二審法院認其為無理由
    而駁回上訴，得不經言詞辯論為之，刑事訴訟法第303條第1
    款、第372條分別定有明文。
五、經查：
  ㈠本次修正之毒品危害防制條例第20條第3項及第23條第2項，
    雖僅將原條文之再犯期間由「5年」改為「3年」，惟鑑於將
    施用毒品者監禁於監獄內，僅能短期間防止其接觸毒品，因
    慣用毒品產生之「心癮」根本無法根除，並慮及毒品危害防
    制條例施行多年累積之戒毒經驗及實效，暨逐步擴充之醫療
    、戒癮機構、專業人力、社區支援系統等資源，尤以本次毒
    品危害防制條例第24條修正，擴大檢察官對施用毒品者附條
    件緩起訴處分之範圍，使其能視個案具體情形給予適當多元
    社區處遇。本次修正後對於施用毒品者之思維，自應與時俱
    進，擺脫以往側重於「犯人」身分之處罰，著重其為「病患
    」之特質，並以「治療」疾病為出發點，重新評價前揭所謂
    「3年後再犯」之意義。又毒品戒除不易，須經長期且持續
    之治療，施用毒品者既被視為「病患性犯人」，最佳處遇方
    式即為治療。對於施用毒品者之治療方式，有機構外之處遇
    （如自行赴醫院戒癮、附命完成戒癮治療緩起訴處分等），
    或機構內之觀察、勒戒或強制戒治；至對施用毒品者科以刑
    罰，無非在運用刑罰之一般預防功能以嚇阻毒品之施用。監
    獄為執行場所而非戒癮專責機構，針對施用毒品者及其再犯
    之特性，法務部於106年12月5日頒訂之「科學實證之毒品犯
    處遇模式計畫」，目的即是積極引進地區醫療體系之協助，
    提供毒癮戒治，落實社區追蹤輔導及治療之銜接，俾修復創
    傷、預防再犯。惟刑罰因涉及人身自由之基本權，故於施用
    毒品初犯時皆以傳統之機構外或機構內處遇方式治療，如再
    施用毒品時，始科以刑事責任。而當刑罰處遇仍不能有效幫
    助施用毒品者改善惡習時，即表示無法以此方式發揮治療效
    果，若繼續施以刑罰只具懲罰功能，不僅無法戒除毒癮，更
    漸趨與社區隔離，有礙其復歸社會。基於憲法應保障人民之
    生存權，及根據每個國民生存照顧需要提供基本給付之理念
    ，為協助施用毒品者戒除毒癮復歸社會，對於經監獄監禁處
    遇後仍再犯之施用毒品者，更應恢復以機構內、外之治療協
    助其戒除毒癮。此即本次修正毒品危害防制條例第20條第3
    項關於施用毒品者所謂「3年後再犯」究何所指之立法真諦
    。除檢察官優先適用第24條命附條件緩起訴處分處遇（不論
    幾犯，亦無年限）外，對於施用毒品初犯者，即應適用第20
    條第1項、第2項為機構內之觀察、勒戒或強制戒治；若於上
    開機構內處遇執行完畢釋放後，於「3年內再犯」者，依第2
    3條第2項規定，應依法追訴；倘於「3年後再犯」自應再回
    歸到傳統醫療體系機構內重為觀察、勒戒或強制戒治之治療
    。是對於戒除毒癮不易者，唯有以機構內、外處遇及刑事制
    裁等方式交替運用，以期能控制或改善其至完全戒除毒癮。
    綜上，對於毒品危害防制條例第20條第3項及第23條第2項所
    謂「3年後（內）再犯」，應跳脫以往窠臼，以「3年」為期
    ，建立「定期治療」之模式。其規定中所謂「3年後再犯」
    ，只要本次再犯（不論修正施行前、後）距最近1次觀察、
    勒戒或強制戒治執行完畢釋放，已逾3年者，即該當之，不
    因其間有無犯第10條之罪經起訴、判刑或執行而受影響（最
    高法院刑事大法庭109年度台上大字第3826號裁定意旨參照
    ）。
　㈡本件被告前因施用毒品案件，經彰化地院96年度毒聲字第469
    號裁定送觀察、勒戒後，認有繼續施用毒品之傾向，再經該
    院96年度毒聲字第689號裁定令入戒治處所施以強制戒治，
    迄97年12月12日，因無繼續戒治之必要而停止戒治執行完畢
    釋放，並經彰化地檢署檢察官98年度戒毒偵字第1、2、3號
    為不起訴處分確定等情，有本院被告前案紀錄表在卷可稽。
    檢察官起訴被告施用第二級毒品甲基安非他命之時間為109
    年2月10日凌晨1 、2時許，距上開觀察、勒戒執行完畢釋放
    之97年12月12日，已逾3年，縱被告於其間曾於98年、99年
    、107年、108年多次因施用毒品案件，經起訴、判刑或執行
    ，依前揭說明，仍應依修正後之毒品危害防制條例第20條第
    3項、現行第24條等規定，由檢察官基於一次性之整體規劃
    而重啟處遇程序，具體審酌個案情節，裁量聲請法院裁定觀
    察、勒戒或為附命完成戒癮治療之緩起訴處分，抑或為其他
    適法處理，而非逕予起訴。詎檢察官就本件提起公訴，自有
    起訴之程序違背規定之情事，原審法院依刑事訴訟法第303
    條第1款、第307條規定諭知公訴不受理之判決，且不經言詞
    辯論為之，於法核無不合。檢察官上訴主張新修正施行之毒
    品危害防制條例應與過往實務對施用毒品送觀察、勒戒之見
    解為同一法理之解釋，因認本件檢察官提起公訴即無不合，
    進而指摘原判決諭知公訴不受理，認事用法未洽；末依同條
    例第35條之1規定，原審法院縱認本件起訴程序違背規定，
    亦應依職權為觀察、勒戒之裁定，尚非逕為公訴不受理判決
    云云，顯與新修正毒品危害防制條例之修法意旨「放寬施以
    觀察、勒戒或強制戒治之適用時機之寬厚刑事政策」不合，
    其上訴為無理由，應予駁回，並不經言詞辯論為之。
據上論斷，應依刑事訴訟法第368條、第372條，判決如主文。
中　　華　　民　　國　　109 　年　　12　　月　　7 　　日
                  刑事第十九庭  審判長法　官  曾淑華
                                      法　官  許文章
                                      法　官  陳文貴
以上正本證明與原本無異。
不得上訴。
                                      書記官  洪宛渝    
中　　華　　民　　國　　109 　年　　12　　月　　7 　　日